【裁判字號】    98,上,749
【裁判日期】    990126
【裁判案由】    債務人異議之訴
【裁判全文】
臺灣高等法院民事判決                   98年度上字第749號
上  訴  人  正祺建設實業股份有限公司
法定代理人  乙○○
訴訟代理人  林秋萍律師
複代理人    江倍銓律師
被上訴人    甲○○
訴訟代理人  張伯時律師
上列當事人間債務人異議之訴事件，上訴人對於中華民國98年6
月8日台灣台北地方法院97年度訴字第3982號第一審判決提起上
訴，本院於98年12月29日言詞辯論終結，判決如下：
    主  文
原判決關於駁回上訴人後開第二項之訴部分，及命上訴人負擔訴
訟費用之裁判均廢棄。
上開廢棄部分，確認被上訴人執有上訴人所簽發如附表編號三所
示之支票債權新台幣參佰萬元不存在。
其餘上訴駁回。
第一審關於命上訴人負擔訴訟費用部分及第二審訴訟費用，由被
上訴人負擔五分之三，餘由上訴人負擔。
    事實及理由
一、上訴人起訴主張：
    上訴人於民國93年11月10日將所有坐落在台北市○○區○○
    段2 小段27地號土地（下稱系爭土地）設定本金最高限額新
    台幣（下同）500萬元之第一順位抵押權 （下稱系爭抵押權
    ）予被上訴人，以擔保上訴人對於被上訴人之金錢借貸債務
    。嗣被上訴人以其持有上訴人簽發如附表所示之3紙支票（
    下稱系爭支票）屆期未獲兌現為由，聲請原法院裁定准予拍
    賣抵押物（96年度拍字第528 號，下稱系爭拍賣抵押物裁定
    ），並據此為執行名義向原法院民事執行處（下稱執行法院
    ）聲請強制執行系爭土地（96年度執字第47155 號，下稱系
    爭執行事件）。然被上訴人取得如附表編號一、二所示之面
    額90萬元、95萬元支票，並未交付185萬元借款予上訴人 ，
    上訴人自得為原因關係抗辯拒絕給付票款；至於如附表編號
    三之300 萬元支票，係上訴人交付訴外人練媛熙以為借款之
    擔保，且載明禁止背書轉讓，本非系爭抵押權擔保範圍，而
    練媛熙收受該支票後並未交付借款，被上訴人亦無從取得該
    票據債權。為此，訴請確認被上訴人執有上訴人所簽發如附
    表所示之支票債權不存在；並依強制執行法第14條第2 項之
    規定請求撤銷系爭執行事件之強制執行程序。
  （原審判決系爭執行事件就如附表編號三支票之強制執行程序
    應予撤銷，而駁回上訴人其餘之訴。兩造各自就敗訴部分提
    起上訴後，上訴人以系爭執行事件依強制執行法第95條第2
    項規定視為撤回，而變更債務人異議之訴部分之聲明為「系
    爭拍賣抵押物裁定不得執行」（見本院卷頁80），嗣復撤回
    此部分之訴（見本院卷頁100）；被上訴人亦撤回其上訴（
    見本院卷頁95反面）；是本院應僅就上訴人確認系爭支票債
    權不存在部分之上訴為審理。）
    並於本院聲明：
    (一)原判決駁回上訴人下列請求部分廢棄。
    (二)上開廢棄部分，請求改判確認被上訴人執有上訴人所簽發
      如附表所示之支票債權不存在。
二、被上訴人則抗辯如下：
    如附表編號一、二所示之支票，均因訴外人王存輔與上訴人
    共同向被上訴人借貸，而由王存輔持票及上訴人之公司章向
    被上訴人領得借款而交付。又訴外人練媛熙與被上訴人間係
    屬合作關係，練媛熙借貸與上訴人之款項亦由被上訴人支付
    ，練媛熙已將如附表編號三所示之支票轉讓交付被上訴人。
    是被上訴人對上訴人就系爭支票均有票據債權存在。
    並於本院聲明：駁回上訴。
三、兩造不爭執之事實：
（一）上訴人於93年11月10日將所有之系爭土地，設定本金最高
      限額500 萬元之系爭抵押權予被上訴人，以擔保清償上訴
      人及王存輔對於被上訴人之金錢借貸債務。
（二）被上訴人以其持有上訴人簽發系爭支票3紙屆期未獲兌現
      為由，聲請原法院裁定准予拍賣抵押物 （96年度拍字第
      528號），並據此裁定為執行名義向執行法院聲請強制執
      行系爭土地（96年度執字第47155號）。被上訴人於系爭
      執行程序中提出系爭支票3紙以為債權憑證。
（三）被上訴人所提出之系爭支票3紙，均為上訴人為借貸款項
      而簽發，上訴人於尚未實際收到借款前即會先簽發支票。
四、兩造之爭點及論斷：
    上訴人主張被上訴人所執之系爭支票債權不存在等語，為被
    上訴人所否認，並以前揭情詞置辯。則上訴人對被上訴人是
    否負有系爭支票票據債務之法律上地位即屬不明確，應認其
    提起本件確認之訴有法律上利益。是本件之爭點為：(一)被
    上訴人持有如附表編號一、二所示之支票，是否已交付185
    萬元借款？(二)被上訴人是否因受讓而取得如附表編號三所
    示之支票債權？茲分別論述如下：
  (一)關於被上訴人是否已交付185萬元借款予上訴人之爭點：
    １、按票據乃文義證券及無因證券，票據上之權利義務，悉
        依票上所載文義定之，與其基礎之原因關係各自獨立，
        票據上權利之行使，不以其原因關係存在為前提，執票
        人行使票據上權利時，就其基礎之原因關係確係有效存
        在，不負舉證責任。若票據債務人以自己與執票人間所
        存抗辯之事由，對抗執票人，依票據法第13條規定觀之
        ，固應由票據債務人就該抗辯事由負舉證之責任。惟執
        票人如主張票據係發票人擔保借款而簽發交付，而發票
        人抗辯執票人未交付借款，消費借貸並未成立，則就借
        款已交付之事實，自應由執票人負舉證責任。本件被上
        訴人自承如附表編號一、二所示支票交付之原因關係為
        消費借貸，既經上訴人否認被上訴人有交付借款，依上
        開說明，自應由被上訴人就借款已交付之事實負舉證責
        任。
    ２、經查：
      (1)訴外人王存輔與楊雲龍於92年10月9 日簽立合夥契約書
        ，該契約書第1條、第2條及第5條分別約定： 「甲方（
        王存輔）負責覓妥出資人提供資金以進行各建案及承包
        工程案」、「乙方（楊雲龍）負責提供正祺建設實業（
        股）公司（即上訴人）營利事業登記證及信用良好之負
        責人壹位暨公司、負責人印鑑章各壹顆如印模，並開立
        銀行甲、乙存帳戶」、「所有資金或貸款撥款均應存入
        公司帳戶」，有兩造不爭執真正之合夥契約書附卷可稽
        （見原審卷頁103）。 由此足見，訴外人王存輔與楊雲
        龍合夥承攬建案工程，對外係以上訴人公司之名義為之
        ，並由王存輔負責調度資金存入上訴人公司之帳戶。
      (2)證人王存輔於原審證稱：「…正祺建設實業股份有限公
        司（下稱正祺公司）實際負責人是楊雲龍，我與他要開
        發二個建案，由我負責調度資金，因為我與甲○○有認
        識，所以才拿土地調度資金週轉，…合夥的財產都是我
        出錢，然後正祺公司出名，都是由我負責調度，我調度
        錢的名義有的是用正祺建設實業股份有限公司有的是用
        我的名字，…調錢有的是開正祺建設實業股份有限公司
        名義，開票我拿公司大章，楊雲龍拿乙○○私人小章，
        票是由我拿票去借錢再匯入公司戶頭，都是用正祺建設
        實業股份有限公司帳號，是由我匯的」等語（見原審卷
        頁81反面）。而被上訴人所提出其依王存輔持上訴人公
        司簽發之支票而交付之借款支票，均由王存輔簽收，並
        由王存輔或王存輔指定之吳瑞員提示兌領，亦有票據簽
        收表、支票正反面在卷可稽（見原審卷頁55-63）， 且
        經證人王存輔當庭確認無訛（見原審卷頁82）。由此益
        徵，王存輔與楊雲龍合夥承攬工程建案有資金需求時，
        即以其自己或上訴人公司為借款人對外借貸款項，並持
        上訴人公司名義簽發之同額支票以為返還借款之擔保，
        再由王存輔將調得之資金存入上訴人公司之帳戶。
      (3)參以如附表編號一、二所示支票背面均經王存輔背書（
        見原審卷頁10-12）。而證人王存輔復證稱：「… 甲○
        ○是看我的面子，借給正祺公司錢。…就本件借款我與
        原告（即正祺公司）都是借款人。」等語（見原審卷頁
        82正反面）。互核以觀，王存輔既因與楊雲龍合夥而以
        上訴人名義對外承攬工程，復已自承向被上訴人取得借
        款始持交上訴人公司之同額支票以擔保返款等情，堪認
        被上訴人主張：如附表編號一、二所示之支票，係訴外
        人王存輔與上訴人共同向其借貸，並由王存輔取得借款
        而持票交付等語，衡情非虛。則上訴人以被上訴人未交
        付如附表編號一、二所示支票同額之185 萬元借款予上
        訴人為由，據以為原因關係抗辯而拒絕給付票款，尚不
        足採。
  (二)關於被上訴人是否受讓而取得如附表編號三所示300萬元
      支票債權之爭點：
    １、按記名支票，經發票人為禁止轉讓之記載者，依票據法
        第144條準用第30條第2項規定，該支票即不得再依票據
        讓與之方式為轉讓，違反此項禁止之規定者，其轉讓行
        為不生票據法上之效力；惟此種支票仍不失為民法上金
        錢債權之性質，故得依民法規定一般債權讓與方式而轉
        讓之，但僅能生民法上通常債權讓與之效力，其受讓人
        所取得者為民法上之金錢債權，而非票據上之權利，自
        不得依票據法之規定對於為禁止轉讓之發票人行使票據
        上之權利（最高法院87年度台簡上字第30號判決要旨參
        照）。
    ２、如附表編號三所示之支票，為記載受款人「練媛熙」之
        記名支票，且經發票人即上訴人於票據正面載明「禁止
        背書轉讓」之文義（見原審卷頁12），依上開說明，該
        支票即不得再依背書轉讓之方式為轉讓。而訴外人練媛
        熙於95年3 月16日提示上開支票，因存款不足而遭退票
        ，始將之背書轉讓被上訴人之事實，為兩造所不爭執，
        並有支票正反面暨退票理由單、練媛熙出具之債權餘額
        確定證明書在卷可稽（見原審卷頁12-13、本院卷頁39-
        40），則被上訴人自練媛熙所受讓而取得者，僅為民法
        上之金錢債權，而非票據上之權利，尚不得依票據法之
        規定對於為禁止背書轉讓之上訴人行使票據上之權利。
        準此，上訴人以被上訴人不得依如附表編號三所示之支
        票行使權利，並據此訴請確認被上訴人就該支票之票據
        債權不存在，即非無據，應予准許。
五、綜上所述，上訴人訴請確認被上訴人執有上訴人所簽發如附
    表編號三所示之支票債權300 萬元不存在，為有理由，應予
    准許。逾此所為請求，為無理由，應予駁回。原審就上開應
    准許部分，為上訴人敗訴之判決，尚有未洽，上訴意旨求予
    廢棄改判，為有理由，爰由本院就此部分予以廢棄改判如主
    文第二項所示。至於上訴人上開請求不應准許部分，原判決
    為上訴人敗訴之判決，經核於法並無不合，上訴意旨就此部
    分指摘原判決不當，求予廢棄改判，為無理由，應駁回其上
    訴。
六、本件事證已明，兩造其餘攻擊防禦方法與所舉證據，核與本
    件判決結果不生影響，爰不再逐一論駁，附此敘明。
七、據上論結，本件上訴為一部有理由，一部無理由，依民事訴
    訟法第450條、第449條第1項、第79條，判決如主文。
中    華    民    國    99    年    1     月    26    日
                    民事第十庭
                        審判長法  官  黃豐澤
                              法  官  林麗玲
                              法  官  鄭純惠
正本係照原本作成。
如不服本判決，應於收受送達後20日內向本院提出上訴書狀，其
未表明上訴理由者，應於提出上訴後20日內向本院補提理由書狀
（均須按他造當事人之人數附繕本）上訴時應提出委任律師或具
有律師資格之人之委任狀；委任有律師資格者，另應附具律師資
格證書及釋明委任人與受任人有民事訴訟法第466條之1第1 項但
書或第2項（詳附註）所定關係之釋明文書影本。
中    華    民    國    99    年    1     月    27    日
                              書記官  劉麗芬
附註：
民事訴訟法第466條之1（第1項、第2項）：
對於第二審判決上訴，上訴人應委任律師為訴訟代理人。但上訴
人或其他法定代理人具有律師資格者，不在此限。
上訴人之配偶、三親等內之血親、二親等內之姻親，或上訴人為
法人、中央或地方機關時，其所屬專任人員具有律師資格並經法
院認為適當者，亦得為第三審訴訟代理人。
附表
編號   發票人   金額（新台幣）   發票日     票號
一     正祺建設     95萬元        95年00    0000000
       實業股份                   月7日
       有限公司
二     正祺建設     90萬元         95年12月 0000000
       實業股份                    4日
       有限公司
三     正祺建設     300萬元        94年3月  0000000
       實業股份                    31日
       有限公司

司法院資訊處製作；財團法人民間司法改革基金會備份。
